高雄高等行政法院判決　　　　　　　　　　　　　　　九十三年度訴字第五八四號
　　　　　　　　　　　　　　　.
　　原　　　告　中南汽車客運股份有限公司
　　代　表　人　甲○○　董事長.
　　訴訟代理人　林樹根律師
　　　　　　　　邱麗妃律師
　　　　　　　　莊雯琇律師
　　被　　　告　高雄市政府
　　代　表　人　乙○○ ○○
　　訴訟代理人　己○○
　　　　　　　　戊○○
右當事人間因石油管理法事件，原告不服經濟部中華民國九十三年五月十七日經訴字
第○九三○六二一八○四○號訴願決定，提起行政訴訟。本院判決如左：
    主  文
訴願決定及原處分均撤銷。
訴訟費用由被告負擔。
    事  實
一、事實概要：
緣被告以原告未經申准設立加油站，擅自於高雄市○○區○○街二五三號前違法經營
柴油零售業務，經被告所屬警察局刑警大隊於民國（下同）九十二年七月二日十七時
許，至該址稽查，當場查獲訴外人丙○○為其所駕駛之華通通運有限公司（下稱華通
公司）Ｙ三－五三九號營業遊覽車進行加油，原告受僱人劉吳秀珠記錄車輛加油數量
及車牌號碼，乃依法將現場查獲之柴油五百九十公斤、加油機二個、大油槽七個及加
油日報表等項證物查扣，並函請被告依相關規定查處。經被告審查結果，認原告違反
石油管理法第十七條第一項規定，爰依同法第四十條第一項第二款、第二項規定，以
被告九十二年十二月二十二日高市府建四字第○九二○○七○○八二號處分書裁處原
告新台幣（下同）一百萬元罰鍰，並沒入遭扣押供銷之石油製品與所使用之加儲油設
施器具之處分；原告不服，提起訴願遭決定駁回，遂提起本件行政訴訟。
二、兩造聲明：
（一）原告聲明求為判決：訴願決定及原處分均撤銷。
（二）被告聲明求為判決：駁回原告之訴。
三、兩造之爭點：
甲、原告主張之理由：
（一）按石油管理法第十七條第一項、第四十條第一項第二款及第二項規定，其所處
      罰者，應係行為人有私設加油站或加氣站，經營販售汽油、柴油或供車輛使用
      之液化石油氣之業務，從中牟利之行為。惟原告係一經政府核准設立之合法客
      運業者，現有營業大客車一○八輛，為避免大型車輛四處加油影響交通，及集
      中管理提昇營運效能，遂利用原告公司停車場一隅，設置自用儲油槽，為原告
      公司車輛提供加注柴油服務，因該儲油槽內容積總和在二公秉以下，依經濟部
      頒訂之「自用加儲油加儲氣設施設置管理規則」第三條規定，並無須報請主管
      機關核准，故原告公司設置上開自用儲油槽於法並無不合，又原告所用油品經
      取樣檢測結果，亦證實係購自中國石油股份有限公司（下稱中油公司）之柴油
      ，是以，原告儲油槽之設置與油品來源，均無違法之處。再者，原告購自中油
      公司之柴油每公升價格一三．六五元，與同時期牌價（零售市價）一五．四元
      ，雖有一．七五元價差，然此係緣於雙方長期配合之互惠關係，且原告每日購
      （用）油量，扣除原告實際用油量，已所剩無幾，則以少數之油量，再加上對
      外經營銷售所需之各項人事、管理等費用，原告如欲以上開一．七五元價差，
      轉售牟利，根本毫無利潤可言，原告實無甘冒違法受罰之風險而予以轉售之必
      要。綜上可知，本件原告確無私設加油站，對外零售柴油牟利之行為。
（二）又「台豪企業有限公司」（下稱台豪公司）位於原告自用儲油槽旁，係乙級汽
      車保養廠，九十二年七月二日上午，適逢訴外人丙○○所駕駛華通公司所有之
      Ｙ三－五三九營業大客車，因保養及油箱管路問題，前往該公司作三級維修保
      養，因拆洗油箱，致缺油料，乃商請原告先行借予少許油料（即華通公司日後
      會再返還所借之柴油予原告），俾方便華通公司所有之Ｙ三－五三九營業大客
      車駛返屏東等情，此即為該車前往加油之原委，倘若原告確有對外銷售柴油之
      行為，豈有可能上揭營業大客車實際有四○○公升油箱容量，卻僅加注七十三
      公升油料？更何況該車司機丙○○於警訊時亦證稱：係第一次在原告公司儲油
      槽加油，沒有計算錢等語，另現場紀錄員即加油工劉吳秀珠於警訊時亦證稱：
      除加原告公司自己車輛外，沒有加其他公司的車輛等語，由此亦足以證明原告
      公司確無銷售行為。此外，警方查扣之各項紀錄表並無任何金額交易紀錄（僅
      紀錄用油量）之證據，現場亦未查扣任何營業現金，由此益證原告並無銷售柴
      油牟利之行為。故本件原告既無私設加油站零售柴油之行為，則被告對原告裁
      處之罰鍰及沒入處分，自屬違法。
（三）原告與信泰遊覽汽車有限公司（下稱信泰公司）、信翔通運有限公司（下稱信
      翔公司）、華通公司，係屬家族企業，觀諸前述公司之營業所在地與原告公司
      負責人甲○○、信泰公司負責人丁○○之戶籍地為同一地址自明。而原告經營
      客運業務，信泰、信翔、及華通公司則對外以「空軍一號」名稱經營遊覽車業
      務，至於本件查獲地點，原告及信泰、信翔、華通等公司均有分別設置自用儲
      油槽，此所以雖華通公司於本件查獲當時並無向中油公司購進柴油，證人丙○
      ○主觀上仍認為上開地點為公司自設之加油地點，而前往加油，然實際上並無
      任何金錢交易，現場亦無設置收銀機，故原告顯無銷售柴油予訴外人丙○○之
      行為。
（四）又查，本件扣案之三張加油紀錄日報表上，「二號油機（外）欄」部分，雖有
      紀錄前往加油車輛之車號及數量，但「現金」欄則是空白，並無任何金錢之記
      載，且上開日報表所登載之車輛，除車號Ｙ三－五三九，即訴外人丙○○所駕
      駛之車輛係屬華通公司所有外，其餘之車輛則分屬信翔或信泰公司所有，此有
      原告所附行車執照可證，而信泰、信翔公司確有向中油公司購進柴油，亦有卷
      附中油公司所開立之統一發票足憑，由此益證，原告確無擅自對外銷售柴油之
      行為。
（五）按「行政罰與刑罰之構成要件雖有不同，而刑事判決與行政處分，亦原可各自
      認定事實，惟認定事實須憑證據，倘無證據足資認定有堪以構成行政罰或刑罰
      要件之事實存在，即不得僅以推測之詞予人處罰，則為二者所應一致。」為改
      制前行政法院七十五年判字第三○九號判例意旨。即行政機關無法證明人民有
      法定之違章事實，未得逕行課處人民行政罰。又石油管理法第十七條第一項前
      段及第二項規定中，所謂「經營」係指經常性之買入賣出之營利行為，而發生
      增益而言，即行為人主觀上須有經常營利行為以圖獲利之認識外，在客觀上需
      行為人確有得以直接獲利之營利行為，始足該當，故本件被告認原告違反石油
      管理法第十七條規定課處罰鍰，依前揭判例即應舉證證明原告有前揭主觀、客
      觀之情節。惟查，原告與信泰公司、信翔公司、華通公司、易通通運有限公司
      （下稱易通公司）、總達客運股份有限公司（下稱總達公司）、濱海汽車客運
      股份有限公司（下稱濱海公司）於高雄市○○區○○街二五三號分別設有二公
      秉以下之自用加儲油設施，與中油公司訂有高級柴油買賣合約，有合約附卷可
      憑，有關上開自用儲油槽及加油設施係由中油公司設計及免費提供，是以，華
      通公司於上開地點既亦設有自用儲油槽，且其亦得以與原告相同之價格向中油
      公司購買高級柴油，則華通公司實無再向原告購油之必要。足見原處分確有違
      誤，應予撤銷。
乙、被告主張之理由：
（一）查原告未經核准設置加油站，擅自於九十二年七月二日在高雄市○○區○○街
      二五三號前違法經營柴油零售業務，案經被告所屬警察局刑警大隊於九十二年
      七月二日十七時許，當場查獲駕駛華通公司營業遊覽車（Ｙ三－五三九）之司
      機丙○○正為該車號遊覽車加入柴油，並由原告員工（加油工）劉吳秀珠記錄
      車輛加油數量及車牌號碼，現場且發現加油日報表等相關證物，故原告有違反
      石油管理法第十七條規定，至為明顯。又原告上述違規事實，已經相關人員於
      被告所屬警察局刑警大隊之偵訊（調查）筆錄內敘述甚詳，該筆錄亦經原告負
      責人甲○○親閱無誤後始簽名捺印確認；且被告亦依行政程序法第一百零二條
      規定請原告陳述意見，依據原告陳述補送九十二年七月二日以前之進貨發票及
      向中油公司查詢進油提單資料顯示，共有原告、信泰公司、信翔公司等三家具
      有進貨相關資料，並無華通公司之進貨油單資料。據此，被告始認定原告違法
      經營柴油零售業務，違規屬實，始以原告違反石油管理法第十七條第一項規定
      ，依同法第四十條第一項第二款及第二項規定對原告裁處一百萬元罰鍰，並將
      供銷售之石油製品及所使用之加儲油（氣）設施器具沒入在案，故被告所為之
      處分，洵屬有據。
（二）至於原告補陳訴外人丙○○所駕駛華通公司Ｙ三－五三九營業大客車因保養及
      油箱管路問題，前往位於原告自用儲油槽旁之台豪公司作三級保養，因拆洗油
      箱，致缺油料，乃商請原告借予油料，日後再行返還乙節，經查在警方偵訊原
      告課長蔡安全、加油工劉吳秀珠及華通公司司機丙○○等之調查筆錄分別略載
      ：「該加油站係中南汽車客運股份有限公司、信翔通運有限公司、信泰遊覽車
      汽車有限公司、易通通運有限公司、華通通運有限公司、總達客運股份有限公
      司、濱海汽車客運有限公司設立的（每個公司各設立一個儲油槽），只供自己
      公司車輛使用，並未對外營業」、「丙○○君所駕駛營業遊覽大客車車號Ｙ三
      －五三九是公司車輛，．．．沒有加其他公司的車輛」以及「油品是公司向中
      油購買的，．．．因公司的加油站沒有計算錢」等語觀之，該加油站似係由原
      告與上揭六家公司設立；惟依照警方移送原告之調查資料卷附「自用加儲油設
      施分租合約書」所揭示，該加油站係由原告分租予信泰公司（月租金一萬元）
      ，再由信泰公司分租予華通限公司（月租金二千元），可見該加油站似係由原
      告設立再分租予上述六家公司，與前揭調查紀錄中所陳述之內容又不盡相同。
      又被告取締違反石油管理法處分審查小組九十二年第三次會議，原告到場陳述
      意見，所檢送之陳述意見書及其附件中記載，前揭自用加儲油設施係由原告等
      七家公司設立，各公司儲油桶均加裝止閥開關，並個別進油、加油等語。惟依
      據原告於會議現場陳述意見時所檢送之九十二年七月二日前各家進貨發票及向
      中油公司查詢進油提單資料顯示，只有原告、信泰公司及信翔公司等三家之進
      貨油單資料，並無華通公司之進貨油單資料，足見原告於陳述意見中所述與事
      實不符，由此可進一步證明華通公司根本未共同設立或租用該加油站設備。
（三）又原告主張華通公司「因保養及油箱管路問題，前往位於原告自用儲油槽旁之
      台豪公司作三級保養，因拆洗油箱，致缺油料，乃商請原告借予油料，日後再
      行返還。」云云，更與加油工劉吳秀珠及華通公司司機丙○○於調查筆錄中所
      稱「丙○○君所駕駛營業遊覽大客車車號Ｙ三－五三九是公司車輛」、「因公
      司的加油站沒有計算錢」等語明顯不符，原告之說詞反反覆覆，前後不一致，
      惟以本件原告提供予華通公司使用之柴油，既非華通公司自購自用者，雙方亦
      無借貸關係，兩者必然存在有對價關係。況由現場查獲之九十二年七月二日加
      油紀錄日報表觀之，該表格欄區分為：一號油機（中）無「現金」欄，登載之
      加油車輛相當多；而二號油機（外）有「現金」欄，登載之車輛只有二、三輛
      ，現場查獲之華通公司營業遊覽車（車號Ｙ三－五三九）即登載在該欄；由此
      可證明原告經營之加油站除以一號油機（中）供自用車輛加油外，並以二號油
      機（外）提供華通公司等外面車輛之加油服務。由本件查獲之相關事證資料及
      參酌原告前後不一致之說詞，應可認定原告確有向華通公司販售柴油之違法行
      為，原告辯稱其無銷售行為之理由，顯為原告事後卸責之推諉之辭，不足採信
      。
    理  由
一、按「經營汽油、柴油或供車輛使用之液化石油氣之零售業務者，應設置加油站、
    加氣站或漁船加油站。但石油煉製業，輸入業或汽、柴油批發業供自用加儲油（
    氣）設施業者或非供車輛使用汽油或柴油之零售，不在此限。經營加油站、加氣
    站或漁船加油站業務者，應向直轄市、縣（市）主管機關申請核准設站；設站完
    成並經直轄市、縣（市）主管機關審查合格，報請中央主管機關核發加油站、加
    氣站或漁船加油站經營許可執照後，始得營業。前項加油站、加氣站、漁船加油
    站之用地及設置條件、設備、申請程序、經營許可執照核發、換發及其他經營管
    理事項之規則，由中央主管機關定之。前項加油站、加氣站、漁船加油站經營許
    可執照之核發、換發及其他經營管理事項，中央主管機關得授權直轄市、縣（市
    ）主管機關辦理。經營加油站業者，應加入當地加油站商業同業公會。」「有下
    列各款情事之一者，處新台幣一百萬元以上五百萬元以下罰鍰：．．．．．．二
    、違反第十七條第一項或第二項規定，經營汽、柴油或供車輛使用之液化石油氣
    零售業務。．．．．．．前項供銷售或自用之石油製品及所使用之加儲油（氣）
    設施器具，沒入之。」分別為石油管理法第十七條、第四十條第一項第二款及第
    二項所明定。
二、本件被告是以原告經被告所屬警察局刑警大隊於九十二年七月二日十七時許，查
    獲其未經主管機關核准設立加油站亦未領有經營許可執照，卻於高雄市○○區○
    ○街二五三號前（即其自用加儲油設施處），違法經營柴油零售業務，由受僱人
    劉吳秀珠記錄車輛加油數量及車牌號碼並販售柴油於不特定之人，違反石油管理
    法第十七條第一項規定，依同法第四十條第一項第二款、第二項規定，以被告九
    十二年十二月二十二日高市府建四字第○九二○○七○○二八號處分書裁處原告
    一百萬元罰鍰，並為沒入違法供銷之石油製品與所使用之加儲油設施器具之處分
    等情，已經兩造分別陳述在卷，並有原處分書附原處分卷可稽，自堪認定。而原
    告提起本件訴訟，否認其有經營柴油零售業務之情，並以原告是與信泰公司等六
    家關係企業，在本件查獲地點之高雄市○○區○○街二五三號前，一起設置個別
    之自用加儲油設施，供各家公司所有車輛加油使用。至於被查獲當日，訴外人丙
    ○○駕駛華通公司所有之Ｙ三－五三九營業大客車所以至上開地點加油，乃因該
    車在同設該處之台豪公司作三級維修保養時，因拆洗油箱，致缺油料，乃商請原
    告先行借予少許油料，再由華通公司日後返還，並非販售油品等語，資為爭執。
三、本件被告認原告違反石油管理法第十七條第一項規定，無非以華通公司雖與原告
    等其他關係企業，共同與中油公司訂有供油契約，然實際上並無華通公司之進油
    資料，足見該供油契約係屬虛偽，且現場查扣之加油紀錄日報表，二號油機部分
    有現金欄位，並相關人員前後說詞不一等語，資為論據。爰分述如下：
（一）按石油管理法第十七條第一、二項規定之立法理由為：「汽油、柴油或液化石
      油氣主要用途係作為車輛燃料使用，其零售業務應設置加油站或加氣站定點經
      營，而考量加油站、加氣站及漁船加油站為銷售石油場所，安全管理至為重要
      ，故明定經營加油站、加氣站、漁船加油站採許可制，未經發給許可執照，不
      得營業。」可知，石油管理法第十七條第一、二項係針對未取得加油站經營許
      可，而實質上經營加油站業務者所為之規範。又所謂「經營」，係指就某種業
      務，經常性反覆為之之意，亦即「經營」之構成，客觀上雖不以該業務事實上
      已經常反覆為之為必要，但必須行為人主觀上，就該業務有經常反覆為之之意
      ，並客觀上足以判斷行為人已開始從事該業務之進行。另所謂「零售」乃買賣
      型態之一種，而所謂「買賣」，則是指「當事人約定一方移轉財產權於他方，
      他方支付價金之契約。」（民法第三百四十五條參照）。石油管理法第十七條
      第一、二項規範目的既是針對未取得加油站經營許可，而實質上是經營加油站
      業務者為之，再徵諸上述關於經營及零售之定義，應認石油管理法第十七條第
      一項所稱「經營汽油、柴油或供車輛使用之液化石油氣之零售業務者」，除必
      須該行為人客觀上已開始進行將汽油、柴油或供車輛使用之液化石油氣所有權
      移轉他人，並因此獲得價金之行為外，並須該行為人主觀上是本於反覆為零售
      汽油、柴油或供車輛使用之液化石油氣之意思為之者，始構成之。又石油管理
      法關於實質上設置加儲油設施行為之規範，除上述石油管理法第十七條第一、
      二項之規定外，另於同法第十八條規定：「客貨運輸業、營造工程業、工廠、
      機關或經中央主管機關同意者，為供其自用車輛或動力機械加注汽油、柴油或
      液化石油氣，經直轄市、縣（市）主管機關專案核准，得設置自用加儲油（氣
      ）設施。前項自用加儲油（氣）設施之設置條件、設備、申請程序及其他管理
      事項之規則，由中央主管機關定之。」而該二條規定適用上之差別，主要在石
      油管理法第十七條第一、二項，是就一般實質上經營加油站業務者所為之規範
      ，其重點在於行為人是將汽油等油品以零售之方式出售於他人；至於同法第十
      八條則是就規定之產業因自用而得例外設置自用加儲油設施之規範，亦即本條
      規範之對象，雖亦為實質上有設置加儲油設施者，僅是其設置之目的在於「自
      用」，而無「經營」之主觀意圖及客觀之零售行為。故若加儲油設施之設置，
      主觀目的及客觀行為均為自用，則其是否適法，即屬石油管理法第十八條規範
      範疇，核與同法第十七條第一、二項之規範無涉。
（二）經查：
１、本件原告是於九十二年七月二日十七時許，經警查獲在高雄市○○區○○街二五
    三號前設有加儲油設施，當場並查獲訴外人丙○○為其所駕駛之華通公司Ｙ三－
    五三九號營業遊覽車進行加油，及原告受僱人劉吳秀珠在場，現場並扣得油品五
    百九十公斤、加油機二個、大油槽七個等加油設施，而該油品經檢驗結果，係屬
    柴油一節，則據兩造陳述甚明，並有扣押物品目錄表及檢驗報告（均影本）在原
    處分卷可按；而證人丙○○當日加油的數量為七二點二一公升，是因在公司的加
    油站加油，所以沒有計算價錢一節，則據證人丙○○於當日警詢時陳述甚明，另
    訴外人劉吳秀珠亦於當日警詢時陳稱：丙○○駕駛之Ｙ三－五三九號大客車是公
    司車輛，公司負責人何人不清楚，其是由公司課長蔡安全負責管理，公司設加油
    站除加公司車輛外，沒有加其他公司的車輛等語綦詳。而證人蔡安全於當日警詢
    時則證稱：該加油站係中南公司、信翔公司、信泰公司、易通公司、華通公司、
    總達公司、濱海公司設立的（每個公司各設立一個儲油槽），只供自己公司車輛
    使用，並未對外營業等語甚明；另原告於被告審查時曾提出由原告及信翔公司、
    信泰公司、易通公司、華通公司、總達公司、濱海公司等七家公司共同與中油公
    司訂立之高級柴油買賣合約，有該契約影本在原處分卷可按，而證人丁○○即台
    豪公司負責人亦到庭證述：原告與信翔等六家公司均是經營客運或遊覽車業務等
    語在案。原告與其他六家公司既均是擁有大客車，並以經營客運及遊覽車業務之
    公司，其對柴油之需求量本即甚高，尤其依上述購油契約之約定，原告與其他六
    家公司如購油達一定數量，中油公司即給予一定價格之折讓，加以證人丙○○於
    被查獲當時即明白表示其是在公司之加油站加油，足見，系爭加儲油設施設置之
    目的即是為供原告與其他六家公司自有車輛加油使用，而此種情況又為原告與其
    他六家公司之員工所瞭解，亦即加儲油設施設置之目的並非為經營柴油之零售業
    務甚明。
２、又證人丙○○於被查獲當日是因「到公司的保養廠修車，地址為何不知道，保養
    廠對面有加油站。當天我到保養廠清油桶，所以沒有油，才到對面加油，加油站
    也是公司的。」一節，業據證人丙○○於本院審理中證述甚明，核與證人丁○○
    證述：「本件查獲當時，我在現場，由於丙○○駕駛的車輛，其柴油箱管路有異
    物，所以將油卸掉後，我叫他過去加，因為我認為都是關係企業的車子，所以才
    叫他去加。若是一般情形，是要拿桶子去加油站買油，但是有些加油站，拿桶子
    去買油，通常不會賣。車子拆油箱來修理是有，但油箱內有異物的情形很少見。
    因為有異物，導致油箱的油沒辦法用，所以才叫丙○○去中南加油站加油。」等
    語相符，並華通公司是經營台北至屏東之客運業務，是以屏東為據點，亦分據證
    人丙○○、蔡安全及丁○○分別證述在卷，則證人丙○○當日若無特別原因，應
    無駕駛華通公司車輛前往被查獲地點之理，且當日丙○○加油之數量僅為七二點
    二一公升（日報表載為七十三公升），若其至被查獲地點，目的是為買油，豈有
    不將油箱加滿而僅加七十多公升之柴油，故證人丙○○證述加油之原因，應堪採
    取。又證人丙○○當日加完油後，並未給付所加柴油之價金，已據證人丙○○陳
    述在卷，詳如前述；至現場查扣之加油紀錄日報表雖分一號油機及二號油機兩大
    欄位分別記載，且於二號油機欄位尚有「現金」欄位之設計，然依查扣之「加油
    紀錄日報表」，其二號油機部分之「現金」欄位，均為空白，並無金額之記載，
    有該等「加油紀錄日報表」在原處分卷可按，加以稽查當時，並未於現場發現任
    何收款之工具及紀錄，自難僅因查扣之「加油紀錄日報表」上之二號油機有「現
    金」欄位，即認原告有零售柴油之行為。況該等「加油紀錄日報表」二號油機欄
    位登記加油之車輛，除系爭由丙○○駕駛之Ｙ三－五三九號大客車是屬華通公司
    所有外，其餘車輛均屬信泰公司及信翔公司所有一節，亦有該等車輛之行車執照
    影本在卷可按，而依系爭加儲油設施之進油紀錄，訴外人信泰公司及信翔公司於
    被查獲前確分別有向中油公司購油之紀錄，益見上述「加油紀錄日報表」二號油
    機欄位雖有「現金」欄位之設計，但實際運作上，並無因加油而收取對價之情況
    。至本件查獲日在現場加油之Ｙ三－五三九號大客車所屬之華通公司，於被查獲
    前，雖無向中油公司進油之紀錄，然此是因華通公司是經營屏東到台北之路線，
    因未利用系爭加油設施加油，故未進油，當日這種情形應屬借油一節，亦據證人
    蔡安全證述在卷，而華通公司嗣後亦已購油注入系爭油槽以還油，則有中油公司
    開立之統一發票為證；足見證人丙○○當日利用系爭加儲油設施加油，其主觀上
    並非向原告購油（其認為是加公司自己的油），而現場人員亦非以售油之意思及
    行為將系爭加儲油設施內之柴油加入丙○○之車輛，亦即當日現場，系爭加儲油
    設施之工作人員及進行加油之丙○○均非以買賣柴油之意思及行為為加油之動作
    ，則此等行為即難謂是從事柴油之零售業務甚明。
３、至被告雖以原告主張系爭華通公司車輛是因保養及油箱管路問題，前往位於原告
    自用儲油槽旁之台豪公司作三級保養，致缺油料，乃商請原告借予油料，日後再
    行返還云云，與加油工劉吳秀珠及華通公司司機丙○○於警詢時所稱「丙○○所
    駕駛營業遊覽大客車車號Ｙ三－五三九是公司車輛」、「因公司的加油站沒有計
    算錢」等語明顯不符，暨依原告提出之進油發票顯示，於被查獲前只有原告、信
    泰公司及信翔公司等三家之進貨油單資料，並無華通公司之進貨油單資料，足見
    華通公司並未共同設立該加油站設備等語，主張原告有經營柴油零售業務之事實
    。惟查：因系爭加油設施，依前述供油契約之記載，形式上係原告與信泰公司等
    共七家關係企業所共同設立，已如前述，故華通公司駕駛丙○○及現場人員劉吳
    秀珠主觀上乃認是自己公司之車輛，且加油亦不用計算價錢；至於原告主張當日
    之情況係屬借油，則是因華通公司該段期間並無進油，故於會計或法律關係上，
    為係屬借油之主張，亦即此二主張，一是就系爭加油設施運作之外觀及員工之認
    知所為之說明，另一則屬該等公司間法律關係之說明，彼此間並無衝突，更難因
    此而謂原告與相關人員之陳述不一。另華通公司形式上與其他公司共七家共同與
    中油公司簽訂購油契約，以符合行為時自用加儲油加儲氣設施設置管理規則第三
    條關於自用儲油槽內容總積和在二公秉以下者，無庸申請許可之規定，至實際運
    作結果，若確僅有原告、信翔公司及信泰公司有進油事實以供該等公司車輛使用
    ，則屬系爭加儲油設施之設置是否違反前述石油管理法第十八條規定之範疇，尚
    難因此而認原告有經營加油站而從事柴油之零售業務。故被告以前述爭執，主張
    原告實質上有經營加油站，從事柴油零售業務云云，即難採取。
（三）綜上，系爭加儲油設施設置之目的是為供原告與其他六家公司自有車輛加油使
      用，而非為經營柴油之零售業務；並證人丙○○及原告當場人員劉吳秀珠又是
      本於以公司之柴油為公司自有車輛加油之意思進行加油之行為；而會計上，華
      通公司嗣後亦是以借貸而非買賣法律關係之方式予以處理，即以還油之方式返
      還，故雖系爭加儲油設施被查獲有華通公司之車輛在現場加油，亦不得因此而
      謂原告是本於經營加油站之意思，而為柴油之零售行為；況依系爭加儲油設施
      於本件被查獲前之進油資料，其中原告及信翔公司及信泰公司均有進油資料，
      而信翔公司及信泰公司之車輛又多是以二號油機加油，並系爭車輛又是以二號
      油機進行加油，然該油槽間又是彼此相通，則是否可僅憑「加油紀錄日報表」
      上二號油機欄位有現金欄位，即認定違章主體為原告，亦非無疑！故被告以原
      告有經營柴油之零售業務，卻未申請許可設置加油站，認其違反石油管理法第
      十七條第一項規定，即難採取。至原告是否違反石油管理法第十八條規定，則
      屬另一問題，核非本件得予審究之事項，併予敘明。
四、綜上所述，被告以原告未經申准設立加油站，卻擅自於高雄市○○區○○街二五
    三號前經營柴油零售業務，違反石油管理法第十七條第一項規定，依同法第四十
    條第一項第二款及第二項規定，裁處原告一百萬元罰鍰，並沒入供銷售之石油製
    品與所使用之加儲油設施器具，即有違誤，訴願決定未予糾正，亦有未洽；原告
    提起本件訴訟，求為撤銷，為有理由，爰由本院將訴願決定及原處分均予撤銷。
五、據上論結，本件原告之訴為有理由，依行政訴訟法第一百九十五條第一項前段，
    第九十八條第三項前段，判決如主文。
中　　　華　　　民　　　國　　九十三　　年　　 十二 　　月　　 十四 　　日
                              高雄高等行政法院第一庭
                                          審判長法官　  陳　光　秀
                                          法      官　  李　協　明
                                          法      官　  楊　惠　欽
右為正本係照原本作成。
如不服本判決，應於判決送達後二十日內向本院提出上訴書狀，其未表明上訴理由者
，應於提起上訴後二十日內向本院提出上訴理由書（須按對造人數附繕本）；如於本
判決宣示或公告後送達前提起上訴者，應於判決送達後二十日內補提上訴理由書（須
附繕本）。未表明上訴理由者，逕以裁定駁回。
提起上訴應預繳送達用雙掛號郵票七份（每份三十四元）。
中　　　華　　　民　　　國　　九十三　　年　　 十二 　　月　　 十四 　　日
                                          法院書記官    李  建  霆
